【裁判字號】    90,訴,86
【裁判日期】    900829
【裁判案由】    分割共有物
【裁判全文】
臺灣嘉義地方法院民事判決  九十年度訴字第八六號
    原      告    丙○○
                  戊○○
                  甲○○
                  丁○○
    訴訟代理人    乙○○
    被      告    己○○
    訴訟代理人    庚○○
右當事人間請求分割共有物事件，本院判決如左：
    主      文
兩造共有坐落嘉義縣番路鄉○○○段一五九之一一號，地目田，面積四五九五平方公
尺土地，依如附圖一所示之分割方案分割：其中編號Ａ部分面積五一三平方公尺，分
歸被告取得；編號Ｂ部分面積四○八二平方公尺，分歸原告丙○○、戊○○、甲○○
、丁○○、乙○○共同取得，並各按五分之一比例保持共有。
訴訟費用由原告各負擔百分之十八；餘由被告負擔。
    事      實
甲、原告方面：
  一、聲明：如主文第一項所示。
  二、陳述：
  （一）緣坐落嘉義縣番路鄉○○○段一五九之一一號，地目田，面積四五九五平方
        公尺土地（下稱系爭土地），係原告丙○○、戊○○、甲○○、丁○○、乙○○，與被告己○○共有，應有部分分別為原告各二五五○五分之四五三一
        ，被告為五一○一分之五七○。
  （二）就系爭土地，兩造間並無不分割之契約，且依民國八十九年一月二十六日修
        正公布之農業發展條例第十六條但書第四款規定，兩造既於該條例修正施行
        前即已共有耕作，自得分割為單獨所有，惟兩造無法協議分割，且原告五兄
        弟就分得之部分願繼續保持共有，為此訴請按各共有人占有耕作使用狀況及
        土地謄本上所載之應有部分比例分割，即如附圖一所示之分割方案，分割後
        土地使用較為完整，合乎經濟效益，且系爭土地上並無既成道路，南面土地
        另有道路可以通行，非必須經由該土地始得與道路有聯繫，被告堅持保留該
        部分土地，係因其擅自將該部分土地出賣予第三人。
  三、證據：提出土地登記謄本及地籍圖謄本各一件，並請求履勘現場。
乙、被告方面：
  一、聲明：駁回原告之訴，兩造共有系爭土地分割為如附圖二所示Ａ、Ｃ部分由原
            告五人取得，Ｂ部分由被告取得。
  二、陳述：
  （一）系爭土地之土地登記謄本上所載兩造之應有部分與事實不符，且兩造前已就
        該土地達成分割協議，原告提起本件訴訟，有違誠信。
  （二）附圖二所示Ｂ、Ｃ部分現均由被告耕作使用，而Ｂ部分最西側係既成道路，
        已經通行四十年，南面土地住戶皆須仰賴該道路通行，被告願意按照土地登
        記謄本上所載之應有部分比例分割，但基於公德心，堅持保留該既成道路，
        因此請求將附圖二所示Ｂ部分分歸被告所有。
  三、證據：提出證明書三份及照片數張，並聲請訊問證人林文探。
    理      由
一、原告主張：系爭土地，地目田，係原告丙○○、戊○○、甲○○、丁○○、乙○○，與被告己○○共有，應有部分分別為原告各二五五○五分之四五三一，被告
    為五一○一分之五七○，兩造就該土地並無不分割之契約，復為八十九年一月二
    十六日前即已共有，惟兩造無法協議分割，而原告五兄弟就分得之部分願繼續保
    持共有，為此訴請按各共有人占有耕作使用狀況及土地謄本上所載之應有部分比
    例分割，即如附圖一所示之分割方案，分割後土地使用較為完整，合乎經濟效益
    ，且系爭土地南面，另有道路可以通行，非必須經由該土地始得與道路有所聯繫
    等語。
二、被告則以：兩造前已就該土地達成分割協議，原告提起本件訴訟，有違誠信。附
    圖二所示Ｂ、Ｃ部分現均由被告耕作使用，而Ｂ部分最西側係既成道路，已經通
    行四十年，南面土地住戶皆須仰賴該道路通行，被告願意按照土地謄本上所載之
    應有部分比例分割，但基於公德心，堅持保留該既成道路，因此請求將附圖二所
    示Ｂ部分分歸被告取得等語置辯。
三、經查：
（一）原告主張系爭坐落嘉義縣番路鄉○○○段一五九之一一號，地目田，面積四五
      九五平方公尺土地，係原告丙○○、戊○○、甲○○、丁○○、乙○○，與被
      告己○○共有，應有部分分別為原告各二五五○五分之四五三一，被告為五一
      ○一分之五七○之事實，業據原告提出土地登記謄本一件為證，並為被告所不
      爭執，自屬真實。
（二）按各共有人，得隨時請求分割共有物。但因物之使用目的不能分割或契約訂有
      不分割之期限者，不在此限。又農業發展條例八十九年一月四日修正施行前之
      共有耕地，得分割為單獨所有。民法第八百二十三條第一項、農業發展條例第
      十六條第四款分別定有明文。查兩造間並無約定有不分割之特約，此為兩造所
      不爭執。又系爭土地地目為田，現由原告甲○○及被告各別種植果樹，有本院
      九十年三月十九日勘驗筆錄及後附之現況圖可證，是系爭土地亦無因使用目的
      不能分割之情事。再者，原告稱兩造未就系爭土地達成分割協議，被告則抗辯
      兩造前已達成分割協議等語，惟被告所稱辦理兩造協議分割之代書即證人林文
      探證稱：當初兩造是有意思要協議分割，但並沒有達成協議等語，是被告之抗
      辯顯不足採，從而原告訴請判決分割，自屬有據。
（三）按法院於決定分割方法時，應考慮共有物之使用、共有人之意願、共有人間之
      公平、社會整體之利益等因素。查系爭土地係田地，略呈東西向長條形，其上
      有一南北向之巷道，以西部分由原告甲○○種植芒果、檳榔、水柿，以東部分
      由被告之訴訟代理人庚○○種植竹子、破布子、椰子，該土地北臨道路，南臨
      同段一六一之一號土地，亦係原告五人共有，已據本院會同嘉義縣竹崎地政事
      務所勘驗屬實，有前述勘驗筆錄及地籍圖謄本各一份在卷可憑。原告主張如附
      圖一所示之分割方法，原告五人於分割後願意繼續保持共有，分得西邊即Ｂ部
      分，被告分得東邊即Ａ部分，分得土地完整，較合乎經濟效益，亦符合土地使
      用現況等語。被告則請求依附圖二所示之分割方法分割，系爭土地上之既成道
      路，已通行四十年，南面住戶皆須仰賴該道路，始得與外界聯繫，基於公德心
      ，堅持保留該既成道路，而該道路位於附圖二所示Ｂ部分之最西側，因此該部
      分分歸被告取得，附圖二所示Ａ、Ｃ部分由原告取得等語。本院審酌原告所提
      如附圖一所示之分割方法，按照兩造之使用現況，分割後之土地較為完整，便
      於土地之利用，較能發揮土地之經濟效用，而被告所提之分割方法，將原告所
      分得之土地分隔成兩塊，造成原告利用土地之困難，且被告係分得附圖一之Ａ
      部分，或附圖二之Ｂ部分，實質上對被告並無差異，至於其陳稱為使南面住戶
      得以與外界道路聯繫，亟欲保留該既成道路等，惟南面土地如無與公路有適宜
      之聯絡，致不能為通常之使用者，則該土地之所有權人或使用權人有對周圍地
      之土地所有權人主張通行權之法律上權利，且應由相關之當事人協調適宜之通
      行方式，亦不一定須經系爭土地或其上之既成道路，因此，於本件分割共有物
      事件，實毋須自行事先為其他土地所有權人有所主張，被告雖係基於功德，然
      基於共有物之有效利用、共有人間之公平，原告使用土地之便利與經濟，無疑
      應較受重視。
四、基上說明，本院認以附圖一所示之分割方案，將其中編號Ａ部分面積五一三平方
    公尺，分歸被告取得；編號Ｂ部分面積四○八二平方公尺，分歸原告丙○○、戊○○、甲○○、丁○○、乙○○共同取得，並各按五分之一比例保持共有之分割
    方法為適當，爰判決如主文第一項所示。
五、本件係共有土地之分割爭議，被告之行為按當時訴訟程度，係為伸張或防衛權利
    所必要，是本件訴訟費用應有民事訴訟法第八十一條第二款規定之適用，應由兩
    造各依其應有部分比例負擔訴訟費用，以符公平。
六、據上論結，本件原告之訴為有理由，依民事訴訟法第七十八條、第八十一條第二
    款、第八十五條第一項後段，判決如主文。
中      華      民      國    九十      年      八      月    二十九    日
~B臺灣嘉義地方法院民事第一庭
~B    審判長法官  黃渙文
~B        法  官  鄭雅文
~B        法  官  賴秀蘭
右為正本係照原本作成
如對本判決上訴應於收受本判決送達後二十日內向本院提出上訴狀（應按他造人數附繕本
）
中      華      民      國    九十      年      八      月    二十九    日
~B        書記官  楊國色


司法院資訊處製作；財團法人民間司法改革基金會備份。
